台灣高等法院刑事判決　　　　　　　　　　　　　　九十年度上訴字第一八五號
　　上　訴　人　臺灣臺北地方法院檢察署檢察官
　　上　訴　人
　　即　被　告　壬○○
　　選任辯護人　葉海萍　律師
　　　　　　　　黃國鐘　律師
　　被　　　告　寅○○
　　選任辯護人　張元宵　律師
　　　　　　　　廖年盛　律師
　　　　　　　　林凱倫　律師
　　被　　　告　丁○○
　　選任辯護人　廖忠信　律師
　　　　　　　　呂思家　律師
　　被　　　告　戊○○
　　選任辯護人　林凱倫　律師
　　被　　　告　癸○○
　　　　　　　　辛○○
　　　　　　　　丑○○
　　右三人共同
　　選任辯護人　何俊墩　律師
　　　　　　　　李宏文　律師
　　　　　　　　李玲玲　律師
　　被　　　告　乙○○
　　選任辯護人　廖年盛　律師
　　被　　　告　己○○
　　選任辯護人　呂思家　律師
　　被　　　告　丙○○
　　選任辯護人　謝佳伯　律師
右上訴人因被告違反貪污治罪條例等案件，不服臺灣臺北地方法院八十八年度訴字第
八三六號，中華民國八十九年九月一日、八十九年十二月廿九日第一審判決（起訴案
號：臺灣臺北地方法院檢察署八十八年度偵字第二三一四號、第三０一五號、第五五
九六號、第八八四七號、第一０八六七號、第一０八六八號、第一０八六九號），提
起上訴，本院判決如左：
    主  文
原判決關於壬○○部分撤銷。
壬○○無罪。
其他上訴駁回。
    理  由
一、公訴意旨如附件起訴書所載。
二、按犯罪事實應依證據認定之，無證據不得推定其犯罪事實。又不能證明被告犯罪
    者，應諭知無罪之判決，刑事訴訟法第一百五十四條、第三百零一條第一項分別
    定有明文。又事實之認定，應憑證據，如未能發現相當證據，或證據不足以證明
    ，自不能以推測或擬制之方法，為裁判基礎（最高法院四十年台上字第八六號判
    例參照）。且認定犯罪事實所憑之證據，雖不以直接證據為限，間接證據亦包括
    在內，然而無論直接證據或間接證據，其為訴訟上之證明，須於通常一般之人均
    不致有所懷疑，而得確信其為真實之程度者，始得據為有罪之認定，倘其證明尚
    未達到此一程度，而有合理之懷疑存在而無從使事實審法院得有罪之確信時，即
    應由法院為諭知被告無罪之判決（最高法院七十六年台上字第四九八六號判例參
    照）。
三、訊據被告寅○○、丁○○、戊○○、癸○○、辛○○、丑○○、乙○○、己○○
    、壬○○、丙○○均堅決否認有任何公訴人所起訴之犯行，被告寅○○、丁○○
    、戊○○、癸○○、丑○○、乙○○、己○○、辛○○均辯稱：我們並沒有與同
    業開會討論圍標的事情，這都是同業間的惡意傳言。我們在投標的時候，也沒有
    禁止其他廠商投標。我們均是依照自己的條件參與投標，而且我們所提出的投標
    條件都比甲○公司所提出的最底價格還要低，如何會有詐欺甲○公司運費的情形
    等語。(1)另被告寅○○辯稱：我所經營的三家公司，為甲○公司運送油品已經有
    二十五年的時間。在甲○公司公開招標前，我們都是依照議價方式參與該運輸工
    程。而且我們所提出的運送價格都比甲○公司內部所認定的費用還便宜，所以我
    們自始就沒有詐欺甲○公司的意圖及犯行。一直到現在，幫助甲○公司運輸油品
    的公司還是少數幾家，沒有多大的改變。我自始就沒有與其他廠商事先約定而有
    違法的圍標、詐欺行為。依照甲○公司合約規定，我們得標廠商所提供的油罐車
    都必須在油罐車外觀上標示出甲○公司的識別標誌，在我們得標後，甲○公司還
    要派員檢查車輛是否符合規定，如果檢查沒有通過，我們也沒有辦法與甲○公司
    簽約。甲○公司在八十六年間所修改訂定之投標資格是不合理，因為如果以承租
    車輛方式的廠商即可參與投標，那麼我們這些自備車輛的公司就沒有任何競爭能
    力，沒有辦法與他人競標。我們原來都是依照甲○公司所訂定的標準自備車輛參
    與油品運輸工程，現在他們修改訂定新標準，對我們並不公平。所以我們這些原
    訂約廠商才會找立法委員陳情。我們公司的司機平時在運載油品的時候，都被甲○公司自己的司機所欺負。比較有利潤的長程運輸都被甲○公司自己的司機所分
    配走，我們這些公司的司機只能做些沒有利潤的行程。所以在這次甲○公司提出
    不平等合約時，我們公司的司機才會自動自發的作這些事情。我們主管人員對於
    這件事情事先並不知情，我認為這應該是我們公司所屬司機因為怕有失業顧慮，
    才有的行為等語。(2)被告丁○○辯稱：我們公司都是依照甲○公司的規定參與投
    標，沒有任何的圍標、詐欺違法行為。甲○公司原來是告知原廠商表示下次的投
    標要把ＩＳＯ國際標準加入投標資格。可是後來新標準並沒有把ＩＳＯ資格放入
    ，使我們事先取得ＩＳＯ資格的廠商認為被甲○公司所玩弄欺騙，而且他們還把
    車子由原先規定要自購改為租用也可以。讓我們很不滿意，所以寅○○才會找壬○○陳情，但是這部分我並不知情，也沒有參與。我對於油罐車霸佔灌裝台這件
    事情並不知情等語。(3)被告戊○○辯稱：我只有參與一次的油品運輸投標，可是
    該次我並沒有任何的圍標、詐欺行為，玉坤公司自始都是依照甲○公司投標規則
    參與投標。司機把車子開去灌油後，平時就有十到十五分鐘的時間，不是蓄意霸
    佔灌裝台。甲○公司人員在我們公司車輛灌油時還有照相，在相片中也沒有看到
    我們所屬車輛後面有車輛在排隊。我們司機在減班運輸時，公司有要我們不可以
    有影響油品運輸的情形等語。(4)被告己○○辯稱：公司參與油品運輸投標都是依
    照規定，沒有任何的圍標、詐欺行為。我對於司機霸佔灌裝台這件事並不知情等
    語。(5)被告癸○○辯稱：公司參與油品運輸投標都是依照規定，沒有任何的圍標
    、詐欺行為。我們公司沒有霸佔灌裝台這件事情等語。(6)被告辛○○辯稱：公司
    參與油品運輸投標都是依照規定，沒有任何的圍標、詐欺行為。當天中午十二點
    多的時候，我們公司的司機表示有聽說北部地區霸佔事件，可是與我們公司並沒
    有關係，我們也沒有參與等語。(7)被告丑○○辯稱：公司參與油品運輸投標都是
    依照規定，沒有任何的圍標、詐欺行為等語。(8)被告乙○○辯稱：公司參與油品
    運輸投標都是依照規定，沒有任何的圍標、詐欺行為等語。(9)上訴人即被告壬○○辯稱：我是因為身為民意代表接受人民陳情，與二千五百萬元金錢借貸沒有任
    何關係。我並沒有利用職務上的行為向他人收取賄賂。我在立委任職期間也沒有
    審議甲○公司的細部預算，原審法院所認定的是不實在的。寅○○確實有打電話
    給我向我繼續陳情，可是我也是依照合法的情形向當時的經濟部長王志剛表示陳
    情人的意見，並要甲○公司依照合於公安的標準招標。我確實有向寅○○表示如
    果他們有合情、合理、合法的抗爭行為，我會陪同他們參加。三月二十三日我到
    甲○公司董事長辦公室當天還有周荃委員也有到場，後來在四月間我還有去一次
    ，可是因為周荃委員前一次與甲○公司人員言語不合，所以沒有到場。因為我們
    認為甲○公司所訂合約規範有瑕疵，我向經濟部反應後，由經濟部委請甲○公司
    與審計部的人員到立法院與陳情人開協調會，可是因為當時立法院的會議室有他
    人在使用，所以臨時改在我的辦公室內開會。當時是何人發文給經濟部，我並不
    知情。甲○公司在招標時，就表示要得標公司在得標後一年內取得ＩＳＯ國際認
    證，在投標當時沒有必要性。審計部在開協調會時也有向甲○人員表示不是要甲○公司降低投標標準，只是要求公開招標的公平性。這次是因為甲○公司在原得
    標廠商沒有重大瑕疵的情形下，片面向原廠商表示不再續約是不合理的。但是當
    天所開協調會是沒有確定結果的。因為甲○公司當時新的招標標準並不合理，我
    只是要甲○公司在合情合理的情形下，公平招標。甲○公司發函給轄下各營運處
    暫停招標與我無關。我並沒有在立法院利用職務向經濟部、甲○公司施壓，也沒
    有利用向甲○公司施壓的方式向寅○○索賄，我只是單純的向寅○○借款，我並
    有提供支票背書給寅○○作質押，現在我亦已經把兩千五百萬元還給寅○○，僅
    餘兩百餘萬元的利息及六十張的股票還沒有還給他。我確實是因為買賣股票上的
    需要，向寅○○借款新台幣兩千五百萬元。我當時因為都有在投資股票，而中工
    公司當時有機會獲得重大捷運工程，我認為它有升值空間，所以我就借用丙○○
    支票由我背書後，向寅○○借款兩千五百萬元。我是因為有需要，才借用丙○○
    的支票、帳戶，不是要洗錢。我平時就有借用丙○○帳戶使用、買賣股票等語。
    (10)被告丙○○辯稱：我只是幫壬○○買賣股票及匯款，我並沒有幫助壬○○做過
      違法貪污及洗錢的行為等語。
四、被告寅○○、丁○○、戊○○、癸○○、辛○○、丑○○、乙○○、己○○被訴
    詐欺、違反公平交易法部分：
（一）被告寅○○雖不否認其為玉坤公司、長昇公司、申來公司之實際負責人，但就
      法律而言，三家公司為不同之人格，該三家公司就投標作業決定後，交與為其
      受僱人之被告丁○○、戊○○及己○○等人前往投標，無非係一般企業之正常
      經營方式，不能遽認彼等即涉有詐欺、違反公平交易法聯合圍標犯行之犯意聯
      絡及行為分擔？公訴人以此項證據為之推論被告等人有詐欺、違反公平交易法
      犯行之犯意聯絡及行為分擔，尚難認為有理由。
（二）甲○公司與被告等人所經營之公司就油料之運輸所訂立之合約，固均有規定甲○公司得因業務之需要於合約屆滿前二個月通知各該承攬廠商終止合約，各該
      承攬廠商不得異議，並不得請求任何賠償，惟若甲○公司已決定於合約屆滿時
      不再與各該承攬廠商續約，被告等人片面要求甲○公司與其續約，依上開合約
      之規定，並不會拘束甲○公司不續約之決定，亦即被告等人縱使片面要求甲○
      公司應與其續約，甲○公司本於契約之約定，仍可不與業者續約，何來如起訴
      書所認定此為被告等人詐騙甲○公司以取得合約利益之方式？故公訴人以此認
      定被告等人有詐欺取財之犯行，亦難認為允洽。
（三）八十四年十一月二十一日甲○公司邀集玉坤公司、長昇公司、優冠公司、國油
      公司、必成公司及申來公司等公司召開運輸業務聯繫座談會，於該次會議做成
      之結論第一點為：「ＩＳＯ九０００國際品質保證制度為國際化趨勢之所需，
      請各運輸公司亦著手申請認證，以加強作業程序之標準化並配合本公司ＩＳＯ
      九０００認證作業之推行。下次招標時將列入投標資格。」，此有該次會議之
      會議紀錄附原審卷可稽（見原審卷四第一四四頁、第一四五頁）。是以被告等
      人於八十七年二月間得知甲○公司於八十七年之投標須知未將運輸業者需取得
      ＩＳＯ九０００之認證資格列入，被告寅○○等人方向甲○公司陳情，建請應
      依八十四年之會議紀錄之決議辦理。且監察院於八十七年六月間亦以：「．．
      ．查甲○公司台灣營業總處於八十四年十一月二十一日，邀集各營業處承攬外
      包運油業務之廠商召開運輸業務聯繫座談會，會中作成決議，請各運輸公司著
      手申請ＩＳＯ九０００國際品質保證制度認證，並表明下次招標時將此認證列
      為投標資格，惟查甲○公司八十七年度各營業處輕質散裝油料發包承運招標規
      範，並未依照前開決議，將ＩＳＯ九０００國際品質保證認證列為廠商投標資
      格。按各營業處之投標須知所附之運輸合約草案中，雖訂有『乙方（廠商）須
      於合約生效日起一年內取得ＩＳＯ九０００國際品質保證制度認證，否則自合
      約生效日起算屆滿一年以後，其承運價降低百分之三，乙方不得異議及請求任
      何賠償』之條款，惟依據此一規定，倘若業者甘心降低百分之三之運費，即無
      需取得ＩＳＯ九０００國際品質保證制度認證，此與規定必需取得該認證始具
      投標資格，實有迥然不同之效果。按ＩＳＯ九０００國際品質保證制度認證有
      助於企業優良形象之提昇，以及產品良率、作業流程安全之提昇，．．．甲○
      公司先於八十四年間信誓旦旦的宣示，ＩＳＯ九０００國際品質保證制度認證
      將列為投標資格，而於八十七年度招標時，卻以取巧之方式替代須有認證資格
      之規定，一鬆一緊之投標資格，毫無標準與誠信可言，實屬可議。」之理由對
      甲○公司為糾正，此有該院八十七年六月二十三日（八七）台財字第八七二二
      ００三０四號函所附之糾正案全文附卷足憑（見原審卷四第一四六頁至第一四
      九頁），是以被告等人向甲○公司陳情，建請依八十四年之會議結論將ＩＳＯ
      九０００列入八十七年度之招標規範，乃係基於甲○公司於八十四年間所召開
      會議之會議結論為陳情，甚為明顯，檢察官認被告等人以此綁標，容有未洽。
（四）就起訴書所起訴被告等人涉嫌圍標所依據之甲○公司各營業處散裝油料運輸合
      約所公布之投標須知第十二條記載：「保證人：簽約時，得標廠商應提供兩家
      以上有業績之同業廠商，其登記資本額合計不低於承包商或不小於合約總價」
      ，此有投標須知一份附原審卷可憑（見原審卷二第一０八頁），是關於檢察官
      所認玉坤公司、長昇公司、申來公司及國油公司互為連帶保證人乙節，乃係甲○公司於投標須知中所要求需由「同業廠商」為契約之保證人，並非出於被告
      等人圍標之故意使然，故公訴人以此認被告等人涉有詐欺取財、違反公平交易
      法之犯行，即顯有未洽。
（五）實施電話通訊監察所得證據部分：
  １、按刑事訴訟程序乃為認定國家對於特定人之特定行為是否有刑罰權存在而所進
      行之一連串程序，而因此刑罰權是否存在恆以每一被告之每一為訴追人所提起
      公訴（或自訴）之犯罪事實為基礎，是以於訴訟程序上最重要之工作，無論係
      檢察官之訴追犯罪或審判官之裁判，無寧可說是以「事實之認定」為其中心，
      而必待事實之認定可得確定後，方可為法律之正確適用。而因此欲於訴訟程序
      上所欲認定之事實均為發生於過去之歷史事實，故就此事實欲得到證明，別無
      他法，只有使用證據一途，否則將使事實之認定流於恣意，而使刑事審判之正
      義從根底隨之全盤崩潰，是以證據法則在整個刑事訴訟程序乃具有其相當重要
      之地位，而毋寧有人以「刑事訴訟法之心臟」來形容其重要性了，對此我刑事
      訴訟法特設證據專章為之規範相關之證據法則問題，亦可見其對此問題之重視
      。而在證據法則諸多問題中，所謂「證據能力」與「證明力」（證據價值）之
      基本概念澄清，誠屬重要，蓋前者乃在規範任何一項證據資料有無可在公判庭
      提出作為認定事實方法之資格，必待有證據能力後，該項證據方有對待證事實
      有證明力，而後方由法將證明力委由審判者之自由心證，故對於每一項證據是
      否有證據能力實為審判者所必需時刻關心之問題，蓋一項證據若無證據能力，
      則不僅不容許該項證據污染審判者之心證，更不容審判者去調查該項無證據能
      力之證據而造成訴訟程序無端之浪費或遲延，我刑事訴訟法第一百五十五條第
      二項「無證據能力．．之證據，不得作為判斷之依據。」規定，其立法意旨乃
      在於此。
  ２、無證據能力之證據如前所述不得作為證據，惟現行刑事訴訟法條文規定中僅有
      四條條文規定何謂無證據能力之證據，即第一百五十六條第一項之被告非任意
      性自白無證據能力、第一百五十九之證人於審判外之陳述無證據能力（即英美
      法上之傳聞法則hearsay rule）、第一百六十條之證人個人意見或推測之詞無
      證據能力（即英美法上之意見法則opinion rule）及第一百條之一筆錄內容與
      偵訊時所為錄音、錄影不符之無證據能力，除此之外，並無其他法條明文規定
      何種證據究竟有無證據能力，是以對於上述四種證據以外之證據資料究有無證
      據能力，祇得以學理上之理論為之探討。
  ３、查證據是否由偵查機關以合法之方式取得，亦即偵查機關以違法之方法所取得
      之證據是否有證據能力，並未在我刑事訴訟法條文中明文規定，如前所述，只
      能從學理上來解決此一問題，對此偵查機關以違法方式取得之證據所衍生出來
      之證據排除法則相關問題於美國及日本等國家，已蔚為於其判決、學者著述中
      所開展，晚近於我國學界對此問題亦多所討論，足見此一問題已漸受重視，相
      對於學界之熱烈討論，實務方面，司法院大法官會議對此雖未有明確之解釋，
      惟迭於所公布之釋字第三八四號、第三九六號及第四一八號解釋文中表示人民
      依憲法第八條、第十六條所示應依正當法律程序保障其人身自由、貫徹訴訟基
      本權之行使及受公平審判保障之權利。我最高法院更基此而認為「刑事訴訟之
      目的，固在發現真實，藉以維護社會安全，其手段則應合法純潔、公平公正，
      以保障人權，倘證據之取得非依法定程序，而法院若容許該項證據作為認定犯
      罪事實之依據有害於公平正義時，因已違背憲法第八條、第十六條所示應依正
      當法律程序保障其人身自由、貫徹訴訟基本權之行使及受公平審判權利之保障
      等旨意（司法院大法官會議釋字第三八四號、第三九六號、第四一八號等解釋
      部分釋示參照），自應排除其證據能力。準此，實施刑事訴訟之公務員對被告
      或訴訟關係人施以通訊監察，如非依法定程序而有妨害憲法第十二條所保障人
      民秘密通訊自由之重大違法情事，且從抑制違法偵查之觀點衡量，容許該通訊
      監察所得資料作為證據並不適當時，當應否定其證據能力。」（最高法院八十
      七年度台上字第四０二五號判決意旨參照），是以對於此項對被告等人實施電
      話之通訊監察所得證據資料之取得是否合法，乃有加以調查探討之必要。
  ４、又為對被告或犯罪嫌疑人之通訊實施通訊監察，立法院乃以立法方式制定「通
      訊保障及監察法」，由總統於八十八年七月十四日以（八八）華總（一）義字
      第八八００一五九八七０令公布，於同年月十六日生效，是以在該部法律公布
      生效前，於所有法律條文中並無一專門為規範通訊監察實施之法律存在，而本
      件對被告等人所實施之通訊監察之時間要均發生於八十七年及八十八年一月間
      （詳八十七年度聲監字第二六七號、第四０九號、第五四七號、第七二七號八
      十八年度聲監字第七一號聲監案卷），是本案對被告等人實施電話通訊監察之
      時間係發生在「通訊保障及監察法」公布生效前，先予敘明。
  ５、在「通訊保障及監察法」公布生效前，我偵查機關對於被告及犯罪嫌疑人實施
      電話之通訊監察所在多有，此為法院審理各類刑事案件之職務上所知悉之事項
      ，其法源之依據或有謂係根源於刑事訴訟法第十一章搜索扣押專章所定之搜索
      、扣押，姑且不論該章所規定之搜索、扣押乃係對有形物行之，電話之對話、
      通訊乃非有形物，故對其為「搜索、扣押」，於理論上不免顯得奇怪、突兀，
      且刑事訴訟法對於偵查官員實施搜索扣押時原則上要求要有一定之令狀─即搜
      索票方得為之。惟在「通訊保障及監察法」實施前，不論係本件公訴人或其他
      案件之檢察官對被告實施電話之通訊監察，其並非以簽發搜索票之方式為之，
      而係另以簽發通訊監察書之方式為之，顯見於「通訊保障及監察法」公布實施
      以前，實施通訊監察之偵查公務員於其主觀認知上，恐亦認為通訊監察其性質
      與搜索、扣押有異，故捨法有明文規定之搜索票為之，而方另行簽發通訊監察
      書之方式為之實施通訊監察之手段，甚為明瞭，故於「通訊保障及監察法」實
      施以前，認為以刑事訴訟法所中相關之搜索、扣押規定作為此一偵查手段之依
      據之說法，亦無得成立。
  ６、縱然如檢察官上訴理由所認，在「通訊保障及監察法」公布實施前，電話監聽
      所獲得之通信監察內容，是否有證據能力，仍須基於社會秩序及公共利益，而
      予以權衡損益認定之；亦即根據「檢察機關實施通訊監察應行注意要點」（以
      下簡稱注意要點）所為之電話監聽，仍尚須基於社會秩序及公共利益，而予以
      權衡損益認定之，始有證據能力。依照現行「通訊保障及監察法」第五至七條
      所規定之範圍，不失為一社會秩序及公共利益「權衡損益認定之標準」！而本
      案所聲請通訊監察之依據均係違反公平交易法，該法既不在現行「通訊保障及
      監察法」第五至七條所規定之範圍內，故縱依上所述「權衡損益認定之標準」
      ，該通訊監察之內容亦不應具有證據能力。
  ７、綜上所述，在「通訊保障及監察法」公布實施前，由偵查機關對於被告或犯罪
      嫌疑人等所施之電話通訊監察，並無任何成文「法律」之規定偵查機關可以此
      種偵查方法為犯罪之偵查，且此種偵查方法已有妨害憲法第十二條所保障人民
      秘密通訊自由之重大違法，如容許此項證據可以作為證據使用，不僅使法院成
      為與偵查機關共同侵害人民秘密通訊自由權利、隱私權之共犯，且刑事訴訟程
      序所要求之手段廉潔性亦無從確保，故如容許依前開通訊監察程序取得之電話
      監聽譯文有證據能力並不適當，依前揭最高法院八十七年度台上字第四０二五
      號判決所認，自應認其無證據之容許性，而無證據能力，應自本件訴訟程序予
      以排除。易言之，公訴人所用以證明被告等人有其所起訴此部分犯行之電話監
      聽譯文既無證據能力，本院自不必調查該份監聽譯文為資證明被告等人究竟有
      無起訴書所起訴之此部分犯行。
（六）另按甲○公司關於本件油料運輸業務之招標係於開標當日方由該公司相關主管
      決定底價若干，業據證人即甲○公司台灣營業總處處長江中鎮於調查局訊問時
      供述明確（見偵字第二三一四號卷第一七四頁），則各廠商先前之投標價或各
      廠商縱有事前協定價格，均不能使甲○公司承辦人於開標當日喪失自由決定底
      價及陷於錯誤而為意思表示。而依本項運輸業務之投標須知第十一條記載，縱
      使得標者得標後，仍須於決標二十日內備妥油灌汽車、灌裝與卸油設備、油氣
      回收設備、罐內塗裝及行車記錄儀等、租用車輛經主管機關核准文件、油灌汽
      車外觀之顏色、圖案、文字等應符合甲○公司現行油灌車汽業企業識別體系、
      須在基隆（或桃園、高雄等地）備妥符合安全之停車場（並應檢附土地所有權
      狀影本或土地租借合約影本），經檢查合格後，得標廠商於三日內攜帶原證件
      至各營業處辦理訂約手續，否則以棄權論，並沒收履約保證金（見原審卷二第
      一０七頁），是以得標廠商縱然得標，甲○公司並不需馬上與該廠商簽約，仍
      要由甲○公司審核上開事項，認與規範相符後，方與業者訂約。易言之，甲○
      公司於斯時居於國內唯一油品市場之獨占主導者地位，對於是否與得標廠商簽
      約仍有最終之自主決定權，尚無陷於錯誤之可能。又本件玉坤公司、長昇公司
      及申來公司於七十九年、八十四年及八十七年之得標價，均低於交通部核准之
      最低運價、甲○公司直接及間接自運成本價格及公開招標所定之底價（見原審
      卷一第三五三頁），顯見其得標價已較市場之合理運價為低，何能認甲○公司
      受有損害？本件卷存證據資料內又無被告等人就此項業務之投標已取得交易觀
      念上所難於容忍之利益或得標價有因圍標而予以不當提高之證據資料存在，亦
      未見甲○公司因簽約而損失幾許之具體金錢數額，自難認被告等人有詐欺取財
      之犯行。
（七）且按公平交易法第三十五條已於八十八年二月三日修正公布施行，於同年月五
      日生效，依修正前該條規定，只要行為人一有違反同法第十四條「事業不得為
      聯合行為」規定之情形者，即應依該條規定論罪科刑，而該條規定經修正後其
      第一項內容則變更為「違反第十四條規定，經中央主管機關依第四十一條規定
      限期命其停止、改正其行為或採取必要更正措施，而逾期未停止、改正其行為
      或未採取必要更正措施，或停止後再為相同或類似違反行為者，處行為人三年
      以下有期徒刑、拘役或科或併科新台幣一億元以下罰金。」，是行為人若於公
      平交易法第三十五條規定於八十八年二月五日修正公布生效前，經檢察官認其
      於八十八年二月五日前有違反同法第十四條事業不得為聯合行為之規定將其提
      起公訴，此際公平交易法所定之中央主管機關行政院公平交易委員會（以下簡
      稱公平會）乃無從依新法第四十一條規定限期命行為人停止、改正其行為或採
      取必要更正措施。此際應否認係刑法第二條第一項所稱之法律有變更之情形，
      從而有從新從輕原則之適用？參酌公平交易法第三十五條修正之說明：「一、
      基於比例原則，對於違法行為之制裁，倘有許多措施可行時，宜先用輕罰，俟
      未能達遏阻目的時，始動用重罰。而刑罰為國家對於不法者最後且最重之制裁
      手段，如以行政罰手段足以達管理目的，即應先循行政處罰手段。二、本法為
      經濟法，須配合國內經濟環境，應為最適之管理。現行條文對於濫用市場獨占
    力量等行為逕處刑罰之規定，施行以來迭經業者反映過於嚴苛，學者專家亦多
      次建議經濟秩序行為之管理，宜以行政處理為優先。且本法存有若干不確定法
      律概念如『其他濫用市場地位之行為』、『競爭關係』、『相關事業或消費者
      所普遍認知』等，尤須有行政權介入，以為預警。故本法對違反第十條、第十
      四條、第二十條規定之處罰，宜改採『先行政後司法』之處理原則：：：。」
      可知，在立法政策上，修正後之新法對於違反公平交易法第三十五條第一項之
      處罰，已由原先規定可逕為刑事制裁，基於「比例原則」及「先期預警」等理
      由，轉而在犯罪構成要件上，附加一客觀處罰條件，用以限制國家對違反公平
      交易法行為之刑罰權行使界限。亦即須先由為中央主管機關之公平交易委員會
      為行政處理後，無效果，再論以刑事責任。此一客觀處罰條件之附加，應屬刑
      法第二條第一項之「法律有變更」，固不待深論；且從結果來看，因其在實質
      上已大大地縮減違反公平交易法行為時之可罰性範圍，故應較修正前之規定有
      利於行為人，此並不因修正後條文中之罰金刑規定較修正前為重，而有所不同
      。蓋比較利與不利於行為人，不專以刑之輕重為準，即其他有利於行為人之一
      切情形，亦應包括在內，須綜合其全部之結果，而為比較，再適用有利於行為
      人之法律處斷（二十四年上字第四六三四號判例參照）。是本件依刑法第二條
      第一項前段之規定，應以修正後之現行公平交易法第三十五條為準據法。公訴
      人所起訴被告寅○○、丁○○、戊○○、癸○○、辛○○、丑○○、乙○○、
      己○○等人於八十四年間及於八十七年五、六月間圍標甲○公司輕質散裝油料
      運書合約發包業務，涉有違反行為時公平交易法第十四條前段事業不得為聯合
      行為規定，應依同法第三十五條規定處罰罪嫌部分，中央主管機關公平會既未
      依同法第四十一條規定限制命被告寅○○等人停止、改正其行為或採取必要更
      正措施，被告寅○○、丁○○、戊○○、癸○○、辛○○、丑○○、乙○○、
      己○○等人所為自與公平交易法第三十五條第一項規定之構成要件未有該當，
      此外復查無其他積極證據足資證明被告寅○○、丁○○、戊○○、癸○○、辛○○、丑○○、乙○○、己○○等人有何公訴人所起訴之此部分違反公平交易
      法之犯行，自不能證明被告等此部份犯罪。
五、被告寅○○、丁○○、戊○○、辛○○、己○○被訴涉有刑法第三百零四條第一
    項之強制罪嫌部分：
（一）按刑事訴訟為發現實質之真實，採直接審理主義及言詞審理主義，證據資料必
      須能由法院以直接審理之方式加以調查，證人必須到庭以言詞陳述，始得採為
      判斷之依據。如某文書之作成為作成人親自耳聞目睹而作成，則該文書之作成
      人係基於證人之地位，其所作成之文書若提出於法院，為屬證人之書面供述，
      依刑事訴訟法第一百五十九條規定，不得作為證據；如該文書為作成人訊問他
      人而作成，則該文書之記載內容則屬傳聞證據，亦與證據法上所要求證人必需
      對於待證事實有親身體驗之要求不符，故該屬傳聞證據之文書亦不得作為證據
      （最高法院八十六年度台上字第六二一０號判決參照）。
（二）本件甲○公司台灣營業總處（以下簡稱台營總處）政風處就所屬基隆等四營業
      處輕質油料代運業者聯合怠運情形所製作之報告書（見聲字第七七號卷第八四
      頁）乃係台營總處政風處於八十七年二月二十二日至二十四日發生檢察官所起
      訴之三天怠運事件後所制作，此有該份報告可稽，顯然該份報告係台營總處政
      風處人員對甲○公司各營業處人員訪談制作而得，核諸前揭說明，此份報告書
      係屬傳聞證據，自無證據能力，而不得以此報告書作為認定任何事實之依據。
      而依甲○公司與各運輸油料業者所訂合約第八點罰則第三項規定，業者無論任
      何原因未能達成甲○公司每日所要求承運里程、油料、數量或出車之量數時，
      業者應付給甲○公司不足運量之滯運金按每公秉公里八元計算（見原審卷四第
      六二頁），因此台營總處基隆營業處之對玉坤公司罰以滯運金，於本件訴訟上
      應僅能證明玉坤公司有民事上之違約責任，並不當然得遽以認定被告等人有以
      強暴或脅迫之方式妨害甲○公司所僱用之司機行使灌油及運送油料之權利。
（三）內政部警政署保安警察第二總隊第一大隊第一中隊石門分（小）隊之員警工作
      紀錄簿於八十七年二月二十二日係記載：於八時許，玉坤公司油罐車駕駛司機
      罷駛，因權益問題，經油庫廠議和處理，其他一切正常；八十七年二月二十三
      日之部分係記載：上述時段（八時至十二時）執行勤務，庫區四週一切良好。
      同年月二十四日之部分係記載：十至十一時，油罐車場因玉坤公司司機怠工事
      件警戒，一切正常（外放證物袋編號６參照），則由該工作紀錄簿之記載可知
      ，並無檢察官起訴書所記載有「保安警察以強勢驅散霸佔灌裝台之油罐車之情
      」，且上開紀錄簿姑不論如前所述為屬證人（即石門小隊員警）之書面供述，
      於現行刑事訴訟法下並無證據能力。且退而言之，縱認該紀錄簿有證據能力，
      充其量亦僅能證明有玉坤公司之「司機」怠工、罷駛，並不當然得以此紀錄簿
      證明其所記載之怠工、罷駛為被告等人所發起甚明。
（四）本件現場之相片（見偵字第二三一四號卷二第五四五頁、第五四九頁、第五五
      五頁、第五五八頁、第五六二頁、第五六六頁、第五七０頁），依該相片下方
      之註解均係載明：００號車灌妥油料後，駕駛員離開現場並將車輛停於灌裝車
      道上，此有相片八幀外放證物帶編號６可稽，惟該等現場相片亦顯示各該油灌
      車之後方並無任何車輛排隊等候灌油，因此該等相片於本件訴訟上亦無法證明
      有妨害甲○公司自有油灌車、甲○公司所委託退輔會之司機所駕駛之油灌車及
      其他個別前來灌油司機之車輛灌裝油料之情事，且縱有駕駛員離開現場將車輛
      停放於灌裝車道上，亦不能以此相片推論此即為被告等人所共同聯合司機為之
      甚明。
（五）公訴人上訴以證人曹福全、陽志德、江中鎮之證述可認被告等有強制罪犯行，
      然查證人江中鎮僅供稱有怠運行為（見偵字第二三一四號卷第一七五頁），證
      人曹福全、陽志德亦僅稱有司機藉故在場聊天，不立即將車開走（見偵字第二
      三一四號卷二第五四三頁至第五四八頁），皆未供稱司機有何強暴、脅迫之強
      制行為。且查證人即甲○公司橋頭油庫庫長蘇啟豐、基隆營業處石門油庫普運
      管理司龔乃家、桃園營運處普運主管李傳義、台中營業處王田油庫庫長張戈於
      原審八十八年十月六日調查時均供稱：八十七年二月二十二日至二十四日玉坤
      公司、申來公司、長昇公司、國油公司之運油車並無阻撓甲○及退輔會之車子
      灌裝油料，灌裝速度均正常，司機並沒有把車停在灌裝台停留很久的情形，並
      沒有故意佔住灌裝台或阻擋其他車輛之情形（見原審卷三第一一七頁至第一二
      八頁），是依甲○公司各該基隆、桃園、台中及高雄等地營業處現場主管之上
      開供述可知，公訴人所起訴被告等人所經營公司之油灌車司機以油罐車霸佔灌
      裝台出入口，防堵甲○公司內自有之油罐車、甲○公司委託輔導會之司機所駕
      駛之油罐車及其他個別前來灌油之車輛灌裝油料乙節，亦與事實不符。
（六）公訴人所引玉坤公司對參與所謂怠運之司機予以獎勵乙節，實際上依公訴人所
      引該份公告之內容為：「查本公司駕駛陳春福、林正忠、陽志德、曹福全於二
      月二十四日，抗爭結束後立即協助送油，有利於扭轉抗爭時產生之不良印象，
      避免事後甲○對本公司採行抵制政策特予嘉獎一次，以茲鼓勵。」（見原審卷
      二第二四六頁），是以玉坤公司之所以對司機陳春福等人獎勵，並非係其等有
      參與所謂怠運，而係於該事件後立即協助送油，從而公訴人認被告等人係對參
      與怠運之司機為獎勵乙節，亦與卷證資料不符，甚為明確。
（七）對被告等人實施通訊監察所得之電話監聽譯文：此部分與前述被告等人被訴詐
      欺取財、違反公平交易法部分之證據理由說明相同，公訴人所引用之電話監聽
      譯文並無任何證據能力，自不得作為認定事實之依據，於此不再贅述。
（八）綜上所述，公訴人所用以證明被告寅○○、丁○○、戊○○、辛○○、己○○
      等人涉有刑法第三百零四條第一項強制罪犯行之積極證據或與此部分待證事實
      無關聯性，而無任何證明之價值或無證據能力，則公訴人以此等證據為之證明
      被告寅○○、丁○○、戊○○、辛○○、己○○等人有此部分之犯行，即難認
      為允洽甚明。
六、就被告壬○○被訴違反貪污治罪條例第六條第一項第五款對於非主管或監督之事
    務利用職權機會或身分圖利罪及洗錢防制法第九條第一項洗錢罪嫌部分、及被告
    丙○○被訴違犯洗錢防制法第九條第一項洗錢罪嫌部分：
（一）按刑法第二條規定，行為後法律有變更者，適用裁判時之法律。查貪污治罪條
      例第六條第一項第四款、第五款於九十年十一月七日業已修正公布為：「對於
      主管或監督之事務，明知違背法令，直接或間接圖自己或其他私人不法利益，
      因而獲得利益者」、「對於非主管或監督之事務，明知違背法令，利用職權機
      會或身分圖自己或其他私人不法利益，因而獲得利益者」為其犯罪構成要件，
      故如無違背法令之明知，或未使自己或他人因而獲得不法利益者，即無成立圖
      利罪可言。且按貪污治罪條例之圖利罪之成立，不僅行為人須有為自己或第三
      人圖得不法利益之犯意，且行為人須有將圖得不法利益之犯意，顯現於外之積
      極行為，始能構成，至是否為圖利行為，則應視其行為客觀上有無違反執行職
      務所應遵守之法令，或有無濫用其裁量權，致影響裁量決定之公平性與正確性
      而論。若公務員之行為，客觀上並無違反執行職務所應遵守之法令，或不足以
      證明其有濫用裁量權致影響裁量決定之公平性及正確性之情形，尚不能以其行
      為對於他人有利，即認有圖利他人而應以圖利罪相繩（最高法院八十三年台上
      字第二六五四號判決參照）。
（二）公訴人於其起訴書證據及所犯法條欄認被告壬○○此部分之行為係該當於貪污
      治罪條例第六條第一項第五款對於非主管或監督之事務，利用職權機會或身分
      圖利罪之構成要件，然於原審審理時以言詞變更被告壬○○此部分之起訴法條
      為同條例第六條第一項第四款之對於主管或監督之事務，利用職權機會或身分
      圖利罪。惟查立法委員在立法院內參與預算之審查或法案之審查、討論及表決
      ，本就係其職務上之行為，不能認為係其主管或監督之事務（最高法院五十六
      年台上字第二三三六號判決意旨參照），公訴人認被告壬○○此部分之行為係
      該當於同條例第六條第一項第四款之對於主管或監督之事務，利用職權機會或
      身分圖利罪之構成要件，自有未洽。
（三）查寅○○固確有於八十七年四月十六日匯款二千五百萬元至丙○○帳戶，而由
      丙○○以該筆款項為被告壬○○購買中工股票，並由丙○○簽發臺灣銀行忠孝
      分行，支票存款帳號０５９４０３：支票號碼ＡＤ0000000、發票日
      八十七年四月三十日、金額壹仟萬元，支票號碼ＡＤ0000000，發票
      日八十七年五月十五日、金額壹仟伍佰萬元。該兩張支票，均由壬○○背書後
      交予寅○○，有匯款單、大安商業銀行存摺存款對帳單、八十七年四月十六日
      當日匯入明細表、支票影本、太平洋證券股份有限公司合併買賣報告書暨交割
      憑單及客戶交易明細表等附卷可稽（見偵字第二三一四號卷第一宗第十一頁至
      第十八頁）。然查該二千五百萬元係由被告壬○○向寅○○短期無息借貸，業
      據被告壬○○、寅○○及證人蔡吉義證述在卷。證人蔡吉義八十八年一月二十
      二日在台北市調處供稱：「壬○○表示中工股票標到機場捷運ＢＯＴ工程，其
      股票可能會上漲，乃向賀先生開口借貳仟伍佰萬元購買中工股票，本人在現場
      要賀先生自行做決定，賀先生表示要回家想一想後，我們隨即離去。在賀先生
      電匯該筆款項後，在某次國父紀念館運動機會中，賀先生向本人表示因壬○○
      幫忙他，對他有情，現在壬○○有困難要借錢買中工股票，所以他已電匯了貳
      仟伍佰萬給壬○○」（見偵字第二三一四號卷第一宗第二八九頁），蔡吉義於
      偵查中亦稱：「（問：為何介紹壬○○向寅○○借錢？）八十七年四月十二日
      左右，我與寅○○在施委員家中談到中工股票可能會漲，壬○○問我有無錢借
      他，我說不方便，他轉向賀先生問方便否？寅○○當場考慮，壬○○講要我保
      證此筆借款，我表示願意。」（見偵字第二三一四號卷第三八七頁），寅○○
      於八十八年一月十六日在台北市調處供稱：「施委員在八十七年四月初曾開口
      向我表示要買中工股票，看我是否能借他二千五百萬元，借期一個月即可，當
      時我表示要回去想想。但因為施委員幫助我，我左思右想才決定借給他」、「
      施委員跟我借錢並未給我任何利息，他把我當作朋友才未給利息」（見偵字第
      二三一四號卷第一宗第三十頁反面、第三一頁），寅○○於八十九年六月二十
      三日原審庭訊時亦供稱：「他說兩個月就還了，沒談利息」、「（問：他跟你
      借錢要做什麼？）他說要買中工股票，加上蔡吉義說要擔保，我信任他就借他
      了」、「（問：後來有約定利息嗎？）十月份時因為施先生拖太久沒有還，我
      跟中間人蔡吉義說要施先生附加利息還我，後來施先生拿了壹張伍佰萬元的支
票給我，就是利息跟股票的差額」（見原審卷四第一七七頁、第一七九頁、第
      一八０頁），對照被告壬○○於同庭所供稱：「（當初約定借多久？）半個月
      到一個月」及寅○○匯款二千五百萬元之時間及丙○○簽發、壬○○背書之支
      票發期日之記載，可見被告壬○○與寅○○間二千五百萬元之匯款性質確係短
      期無息借貸，尚非不法利益。且被告壬○○於八十七年四月十二日在自己台北
      市○○○路○段十三號五樓住處，係先向蔡吉義開口借款，因蔡吉義表示不方
      便，被告壬○○始改向寅○○借款，且因蔡吉義願擔任保證人，寅○○始同意
      借款，業據被告壬○○、寅○○及蔡吉義供承如前，互核相符，應堪信為真實
      。該二千五百萬元如係賄款，被告怎會先向無事相託之蔡吉義開口索借？
（四）且調查局幹員於八十八年一月十三日對本案相關人員及寅○○所有之運輸公司
      實施搜索，不僅於證人蔡吉義經營之禾樸公司搜得由丙○○所簽發且由被告壬○○背書之臺灣銀行忠孝分行支票存款０五九四０三帳號，票號第一六八六
      七八號、面額一千萬元、發票日八十七年四月三十日；票號第一六八六七九
      號、面額一千五百萬元、發票日八十七年五月十五日支票二張（見偵字第二三
      一四號卷第十二頁、第十三頁），及另在禾樸公司搜得被告壬○○所簽發萬泰
      商業銀行北門分行支票存款000000000帳號、票號第一二八八六號、
      發票日八十八年三月三十日，面額五百萬元支票一張（見偵字第二三一四號卷
      第三六頁），前者係被告壬○○向寅○○借款時交予寅○○之還款憑證，後者
      係證人蔡吉義於八十七年十月初代寅○○向被告壬○○催討債務時，被告壬○○就所購中工股票之差額及時間拖延所生之利息而簽發要交予寅○○之給付憑
      證，業據被告壬○○、寅○○、蔡吉義三人於台北市調處初訊時即供承綦詳（
      見偵字第二三一四號卷第三四三頁反面至第三四五頁、第三十頁反面至第三二
      頁、第二八六頁至第二八八頁）。此部分，蔡吉義於八十八年一月廿九日調查
      時，並進一步說明：「寅○○在八十七年十二月十二日出國前幾天，便將前述
      三張支票交付我保管，以利壬○○在同年十二月底前還款時，可以退還，但屆
      至同年十二月三十日，施某仍未還款，我便前往施某住處催討前述借款，而壬○○卻表示，因選舉失利，無法還款，但施某為讓我能對寅○○有所交付，便
簽具乙張字據『本人茲向蔡律師借得中工股票八百張，八十八年三月底奉還，
      此據壬○○，八十七年十二月三十日』交予我以為憑據」、「：：以便證明我
      曾向施某催討債務：：」（見偵字第二三一四號卷第三五四頁背面、第三五五
      頁）。查調查局幹員於八十八年一月十三日就本案突然實施之大規模搜索及約
      談乃屬秘密之行動，事前無人知悉，相關人員不可能有機會事先進行串證或作
      出虛偽之證據，可見上開票據確為被告壬○○交予寅○○之借款、還款憑證。
（五）又調查局幹員同日另外在長昇公司陳文杞之保險櫃內搜索到供股票交割用之「
      委託書」（上開偵字第二三一四號卷第十九頁），其內容出現「寅○○」、「
      壬○○」、「中工股票五萬股」等字樣，調查局人員認為似可證明被告壬○○
      有不法行為，乃一併列為證物，惟查該「委託書」乃寅○○向被告壬○○討債
      ，欲被告壬○○辦理中工股票過戶予伊，而由其員工陳文杞向寶來證券公司營
      業員謝碧華請教如何填載過戶資料之試寫稿，業據證人陳文杞於原審訊問時稱
      ：「（提示八十八年偵字二三一四號第一卷第十九頁委託書，問：這是誰的字
      跡？）是我的，因為寅○○跟我說壬○○跟他借錢，沒辦法還，要以中工的股
      票還，我不知道怎麼辦，就去問寶來證券的謝碧華小姐，然後寫了這張委託書
      。」、「（問：這上面寫寅○○是委託人，這是什麼意思？）是要轉到寅○○
      的集保帳戶內，那時他已開了集保帳戶。（問：這委託書是謝小姐給你的嗎？
      ）是謝小姐拿上來的。（問：這上面還寫了五萬股，你是以什麼樣的瞭解寫的
      ？）謝小姐說每一張委託書最多只能寫五十張。（問：在證券股份有限公司之
      前有兩個手寫的字，這是什麼字？）是寶來，也是我寫的。（問：在當事人欄
      的地方有一個集保領回印鑑章的證明，這是什麼意思？）這是施先生他把中工
      股票領回的時候所蓋的章，必須要施先生的集保印鑑章蓋在那邊才有效。（問
      ：這份是什麼時候寫的？）八十七年十月份前後。」（見原審卷四第十三頁至
      第十五頁）。證人謝碧華於原審訊問時亦稱：「他（指陳文杞）當時問我說別
      人的股票要拿到自己的戶頭來賣，要如何保障自己的權利。一開始他沒說是什
      麼事，後來他有說是一位施先生的股票要在賀先生的戶頭賣出。（問：上面五
      萬股的記載是誰提議的？）法令規定，如借別人的戶頭賣出，一日交易不得超
    過五十張，這是按照交易所委託借戶賣出的規定。」、「（問：你是否記得這
      是發生在何時？）八十七年大概在九、十月間。」（見原審卷四第十七頁），
      結證屬實，故此委託書當無可能為虛偽之證據，反而恰可證明二千五百萬元借
      款之真實性，與上開三張票據合併觀察，其存放之地方各不相同，蔡吉義於偵
      查中更明確證述被告壬○○曾於八十七年五月、七月、九月及十二月底多次央
      請延期清償（見偵字第二三一四號卷第三八八頁），在在證明系爭二千五百萬
      元，被告壬○○對寅○○負有極清楚之返還責任，另被告寅○○有催討之行為
      ，因此該筆款項乃屬真實之「借款」，彰彰明甚。如強指為其賄款，被告豈非
      一方面不法收受該款，一方面卻同時交付到期日僅有半個月及一個月之還款憑
      證予行賄之人，且事隔五個半月，尚且另以中工股票之價格為計算基準，計付
      差額及利息予行賄之人？
（六）且查被告壬○○借貸該二千五百萬元係為購買中工股票，有上述卷附股票進出
      資料可證，非僅如此，被告早在八十五年間，即曾向友人劉崗山借款五百六十
      萬元（由劉崗山之配偶鄭月雪將該款匯入丙○○之大安商業銀行００三—八一
      ，０三０—四六二四帳戶內），委由丙○○購買二百張中工股票，有被告壬○○原審八十九年六月二十三日答辯狀證二可證（見原審卷四第一九五頁），並
      經證人劉崗山結證屬實（見原審卷四第三五頁、第三六頁），此外並有原審向
      太平洋證券公司所函調取得被告丙○○之該帳戶於八十五年間之股票買賣紀錄
      可稽（見原審卷三第二五三頁至第二六０頁），可知壬○○並非僅只一次在被
      告丙○○之帳戶內委由其買賣中工公司之股票。而被告此次委請丙○○再度購
      買中工股票之同時，尚另有委請友人林嘉麗代為借款購買一千萬元至一千五百
      萬元之中工股票（嗣僅購買一百張），委請友人柯美雲代為購買五百張中工股
      票（嗣僅購買三百四十張），且均係借用上開友人之帳戶購買，業經證人林嘉
      麗、柯美雲到庭結證綦詳（見原審卷四第二０九頁、第二七二頁、第二七三頁
      ）。查購買股票之「交割帳戶」須與證券商及銀行特約，「一般之帳戶」並不
      能供買賣股票交割之用，公訴人並未查獲被告壬○○有任何可供交割股款之銀
      行帳戶，而被告壬○○自八十五年起即有投資中工股票，且向不同地區之不同
      友人調現買賣股票，並逕借用友人之銀行帳戶作股票買賣，此屬被告壬○○一
      貫之投資方式，尚不該當洗錢犯行。
（七）末查被告丙○○僅係幫被告壬○○買賣中工股票，對被告壬○○所提供之資金
      來源關係並不知情（見原審卷四第一八０頁）。而被告壬○○借用被告丙○○
      之股票帳戶買賣股票，由被告壬○○指示寅○○將該筆二千五百萬元匯入其指
      定之被告丙○○之帳戶，然後再由被告壬○○指示被告丙○○將其帳戶內之該
      筆二千五百萬元用於辦理股票交割，餘款九十萬元並匯入被告壬○○之帳戶，
      俟被告丙○○辦理交割完畢，再將股票賣出所得款項全數依被告壬○○之指示
      匯入被告壬○○所指定之帳戶，其過程並無不法，亦難認被告丙○○於其主觀
      上係認該筆二千五百萬元為被告壬○○所收受之不法賄賂，而與被告壬○○有
      共同洗錢之犯意聯絡及行為分擔。
（八）綜上所述，本件於訴訟上並無任何積極證據足以證明被告壬○○與被告丙○○
      有此部份公訴人所起訴之犯行，此外復查無其他積極證據足以證明被告壬○○
      、丙○○有何公訴人所起訴之此部份犯行，不能證明被告壬○○、丙○○犯罪
      。
七、原審就被告寅○○、丁○○、戊○○、癸○○、辛○○、丑○○、乙○○、己○○被訴詐欺、違反公平交易法部分；被告寅○○、丁○○、戊○○、辛○○、己○○被訴涉有刑法第三百零四條第一項之強制罪嫌部分及被告丙○○被訴違犯洗
    錢防制法第九條第一項洗錢罪嫌部分，因認訴訟上均未能獲得證明或已因法律之
    修改而應為無罪之諭知，並無不合。檢察官上訴意旨以：（一）被告寅○○、丁○○、戊○○、癸○○、辛○○、丑○○、乙○○、己○○詐欺罪部分：本案招
    標人因圍標陷於錯誤而決標，得標價亦因被告圍標，而從中獲取交易上難於容忍
    之財產上不法利益，故被告等應構成刑法第三百三十九條第二項詐欺得利罪。又
    依刑事訴訟法規定，檢察官對被告有逮捕、拘提、搜索及扣押之強制處分權。現
    行社會通訊設備發達，犯罪之實施已不受時、空之限制，常常利用通訊設備作為
    犯罪工具，實務上以電話共謀實施犯罪、進行擄人勒贖、販賣毒品、槍枝已成為
    犯罪之常態，為偵查犯罪，檢察官自有將電信內容予以搜索、扣押之必要，且得
    以之為搜索、扣押之客體，故電話監聽為廣義強制處分權之實施，要無疑異，從
    而監聽內容具有證據能力，實不容否認。實務上最高法院八十四年台上字第四七
    二八號、八十五年台上字第四四五五、四六八六號、八十七年台上字第一九八九
    號判決等最高法院判決，亦皆肯定通信監察內容具有證據能力，即乃基於社會秩
    序與公共利益，權衡損益所為妥適判決。（二）被告寅○○、丁○○、戊○○、
    辛○○、己○○強制罪部分：本案被告以妨害自由之犯意，以怠駛方式，霸佔灌
    裝台出入口，達以脅迫甲○公司，妨害他人行使權利之事實，業經曹福全、陽志
    德、江中鎮於偵查中證述甚詳，並有通訊監察譯文附卷可稽。本件八十七年二月
    二十四日甲○各營業處報請保警前來，以強勢驅散霸佔灌裝台之油灌車之事實，
    原審僅調查石門分隊之員警工作紀錄簿，至於各營業處灌裝台被霸佔之實際情形
    為何，原審並未依職權查明，即認無據，亦有未洽。（三）被告丙○○部分：原
    審認被告丙○○出借銀行及證券帳戶，與同案被告壬○○間並無貪污犯意聯絡可
    言，乃以被告丙○○自八十五年起即已出借前揭帳戶，且共同被告壬○○及寅○○並未告知被告丙○○匯入款項之來源及性質等為據，然私人銀行及證券帳戶具
    有相當之私密性，被告丙○○竟將之出借共同被告壬○○數年之久，顯然渠等間
    具相當程度信賴關係，被告丙○○卻推說不知情，實令人可疑；且本案涉及金額
    相當龐大，達二千五百萬元，被告丙○○竟未聞問來源及性質，益徵其所自承之
    風險尚不符一般社會情理；而原審僅論及被告丙○○無共犯之犯意聯絡，亦未進
    一步思考被告丙○○是否有幫助犯意、果否構成幫助犯及應否變更起訴法條等，
    均有研酌之餘地等語。按依本院前揭判決理由論述，尚難認為檢察官之上訴有理
    由，其上訴應予駁回。又原審就被告壬○○部分認其為依據法令從事公務之人員
    ，對於職務上之行為，收受賄賂，據以論罪科刑，固非無見，惟查被告壬○○與
    寅○○間二千五百萬元金錢往來係屬借貸關係，已如前述，尚非不法利益或賄賂
    ，原審認此二千五百萬元係被告壬○○所收取之賄賂，尚有未洽，被告壬○○上
    訴意旨否認犯罪為有理由，應由本院將原判決關於被告壬○○部份撤銷改判，諭
    知被告壬○○無罪之判決。
八、台灣台北地方法院檢察署檢察官將該署九十年度偵字第三０二一號（內含九十年
    偵字第四二四號、八十九年偵字第一九八八二號、八十八年偵字第八０八四號）
    移送本院併辦意旨以：被告丁○○於八十三年間向子○○、庚○○、卯○○等人
    表示前往中國投資鋁合金，必有厚利可圖，使子○○等人各交付美金五萬元，投
    資中國「中外合資雅麗鋁合金製品有限公司」，但丁○○得款後，卻以個人名義
    與南京市浦口區對外經濟貿易公司、南京浦口石佛衣工商總公司訂立中外合資南
    京牙麗輕型鋁合金製品有限公司合同，合同內所載之出資金額、其對象均非當初
    協議之內容。事後亦未成立南京雅麗輕型鋁合金製品有限公司，丁○○雖辯稱：
    是改名之「南京圓齊鋁製品有限公司」，但該公司之核准日期在一九九三年六月
    廿四日，是在丁○○與告訴人訂立合同之前，認丁○○之行為涉有詐欺取財罪嫌
    云云。經查：被告丁○○就公訴人所起訴之犯行已由原審為無罪之諭知，並經本
    院駁回檢察官之上訴，併辦部分與本案即不生裁判上一罪或實質上一罪之關係，
    該併辦部分自應退回檢察官處理，併予敘明。
據上論斷，應依刑事訴訟法第三百六十八條、第三百六十九條第一項前段、第三百六
十四條、第三百零一條第一項前段，判決如主文。
本案經檢察官吳慎志到庭執行職務。
中      華      民      國    九十一    年      六      月    二十六    日
                        臺灣高等法院刑事第廿四庭
                                審判長法  官  陳  貽  男
              法  官  陳  憲  裕
                                      法  官  王  炳  梁
右正本證明與原本無異。
檢察官就被告壬○○、丙○○部分如不服本判決應於收受送達後十日內向本院提出上
訴書狀，其未述上訴之理由者並得於提起上訴後十日內向本院補提理由書（均須按他
造當事人之人數附繕本）。
寅○○、丁○○、戊○○、癸○○、辛○○、丑○○、乙○○、己○○部分不得上訴
。
                                      書記官  潘  大  鵬
中    華    民    國     九十一   年        六      月      二十八      日
